【裁判字號】    97,上訴,1911
【裁判日期】    980113
【裁判案由】    偽造文書
【裁判全文】
臺灣高等法院高雄分院刑事判決        97年度上訴字第1911號
上  訴  人  臺灣高雄地方法院檢察署檢察官
被      告  甲○○
            乙○○
共      同
選任辯護人  陳水聰律師
被      告  丙○○
上列上訴人等因被告等偽造文書案件，不服臺灣高雄地方法院96
年度訴字第5411號中華民國97年10月23日第一審判決（起訴案號
：臺灣高雄地方法院檢察署96年度偵字第19647 號），提起上訴
，本院判決如下：
     主  文
上訴駁回。
     理  由
一、公訴意旨略以：被告甲○○為家平建設開發股份有限公司（
    已於民國95年2 月8日 廢止，下稱家平公司）實際負責人，
    告訴人丁○○則為家平公司名義負責人，被告乙○○為甲○○之子，被告丙○○與林孟尚（業於90年10月6 日死亡）為
    甲○○之侄子。因家平公司積欠被告甲○○債務，尚未清償
    ，被告甲○○即與乙○○、丙○○、林孟尚基於共同偽造私
    文書、盜用印文及使公務員登載不實之犯意聯絡，明知乙○○、林孟尚與丙○○並無購買家平公司所有高雄縣橋頭鄉○○段927 地號土地上之886 、887 建號建物，即門牌號碼為
    高雄縣橋頭鄉○○路忠德巷59號、57號；以及高雄縣橋頭鄉
    ○○段904-8 地號土地上之1098建號建物，即門牌號碼為高
    雄縣橋頭鄉○○路8 號等建物之事實，竟先製作出賣人為家
    平公司、法定代理人為丁○○之建築改良物買賣所有權移轉
    契約書共3 份，並盜用家平公司及丁○○之大、小章在前揭
    契約書上；再交由不知情之代理人吳素惠、許有德，於89年
    11月22日，持前開買賣契約書3 份及相關資料，至高雄縣岡
    山地政事務所，辦理將上開建物之所有權以「買賣」原因申
    辦移轉登記予乙○○、林孟尚與丙○○，使該管公務員將該
    不實之事項，登載於其職務上掌管之土地登記簿，足生損害
    於家平公司、丁○○及地政機關對土地之管理之正確性，因
    認被告甲○○、乙○○、丙○○共同涉犯刑法第216 條、第
    210 條之行使偽造私文書罪嫌、同法第217 條第2 項之盜用
    印文罪嫌及同法第214 條之使公務員登載不實罪嫌等語。
二、按犯罪事實應依證據認定之，無證據不得認定犯罪事實。又
    不能證明被告犯罪者，應諭知無罪之判決，刑事訴訟法第15
    4 條第2 項、第301 條第1 項定有明文。又事實之認定，應
    憑證據，如未能發現相當證據，或證據不足以證明，自不能
    以推測或擬制之方法，為裁判基礎（最高法院40年台上字第
    86號判例參照）；而告訴人之告訴，係以使被告受刑事訴追
    為目的，是其陳述是否與事實相符，仍應調查其他證據以資
    審認（最高法院52年台上字第1300號判例參照），易言之，
    即藉由補強證據之存在，以增強或擔保告訴人陳述之證明力
    （最高法院87年度台上字第2176號判決要旨參照）。且認定
    犯罪事實所憑之證據，雖不以直接證據為限，間接證據亦包
    括在內，然無論直接證據或間接證據，其為訴訟上之證明，
    須於通常一般之人均不致有所懷疑，而得確信其為真實之程
    度者，始得據為有罪之認定，倘其證明尚未達到此一程度，
    而有合理之懷疑存在而無從使事實審法院得有罪之確信時，
    即應由法院諭知被告無罪之判決（最高法院40年台上字第86
    號、30年台上字第816 號、76年台上字第4986號判例意旨參
    照）。
三、本件公訴人認被告甲○○、乙○○、丙○○共同涉有上開犯
    嫌，無非係以被告甲○○於偵查中坦承未經家平公司股東會
    同意，且被告乙○○、丙○○亦明知渠等間並無買賣，而逕
    由被告甲○○將上開建物移轉登記予被告乙○○、丙○○等
    事實，與證人即告訴人丁○○及證人凌榮聰於偵查中證述之
    情節相符，另有家平公司實際股東會議開會資料、原審法院
    90年度訴字第741 號民事判決、橋頭鄉○○段886 、887 、
    1098建號建物登記第1 類謄本（建號全部）、高雄縣岡山地
    政事務所民眾閱覽異動索引及高雄縣岡山地政事務所96年8
    月1 日岡所一字第0960007729號函文暨附件等證據資料為憑
    等情，為其論據。訊據被告甲○○固坦承本件交易未經家平
    公司股東會同意，而逕由其將上開建物移轉登記予被告乙○○、丙○○等事實，惟被告甲○○、乙○○、丙○○均堅決
    否認有何公訴意旨所指之犯行，被告甲○○辯稱：告訴人丁○○係伊妻舅之子，兩家族共同經營「家平公司」及「家大
    公司」，因伊有自耕農身分，不能擔任公司負責人，而家大
    公司已由伊妻任負責人，為公平起見，家平公司遂由告訴人
    丁○○任負責人，伊在家平公司擁有百分之之六十股份，告
    訴人丁○○佔百分之二十股份，另代書凌榮聰有百分之十，
    及楊瑞虎有百分之五之股份，因伊股份最多，家平公司實際
    由伊負責經營，告訴人丁○○只是名義負責人，公司大小章
    （即公司章及負責人章）都是伊在使用，公司的事由伊決定
    後告訴人其他股東即可，家平公司在高雄縣橋頭鄉○○段92
    7 地號土地上蓋有135間房屋，在同段904-8地號土地上蓋有
    20餘戶房屋，因由伊提供土地向銀行借款約八、九千萬元供
    家平公司使用，無法還款，土地已被拍賣，家平公司仍有負
    欠伊款項，且伊恐家平公司之房屋如遭銀行拍賣，價錢僅為
    市價之五、六折，故伊乃將其中之3 間房屋移轉給伊子乙○○及侄兒丙○○、林孟尚，以市價折抵補償伊之損失，且事
    先有告知告訴人丁○○，不動產移請書上亦蓋有告訴人丁○○私人之印鑑章，只因景氣不佳，公司虧損，告訴人不甘損
    失，不願與伊結算，竟反告伊有盜用印章等犯行等語。被告
    乙○○辯稱：家平公司實際由伊父親甲○○經營，伊父親要
    將房屋過戶給伊，伊即拿出印章配合辦理，伊並未犯罪等語
    。被告丙○○辯稱伊父親有與三叔（即甲○○）合夥買土地
    ，三叔與伊父親結算投資盈虧，要分配，欲將房屋移轉登記
    給伊，伊父親即要伊拿出印章給三叔辦理，實際情形伊不知
    情等語。經查：
  (一)證人即告訴人丁○○於原審審理時證稱：「從家平公司成立
    時，伊就擔任董事長，家平公司20股中被告甲○○佔12股，
    家平公司從開始到結束，伊都不知道公司的營業盈虧，亦不
    知道公司何時開始及結束營業，伊只是人頭，公司一切支出
    、業務、管理都不是伊處理的，公司只給伊薪水1 萬多元，
    公司的錢、支票、印章都是在被告甲○○、乙○○那裡，他
    們將帳都處理好，才將傳票拿給伊看，但伊又看不懂，公司
    業務都是被告甲○○1 個人決定，買賣也是由被告甲○○決
    定，賣屋過戶也是由被告甲○○處理，公司大、小印，都是
    由被告甲○○、乙○○保管，也是他們在使用，伊申請的印
    鑑章及公司章都是交給被告甲○○，這樣買賣他可以自己處
    理，讓買賣程序快一點，公司有任何業務，也是被告甲○○
    可以自己蓋公司章及伊的印章」等語（見原審卷第95至101
    頁），核與證人即家平公司會計人員黃月英於原審審理時證
    稱：「家平公司的事情大部分都是被告甲○○決定處理，他
    是公司實際的董事長，公司的房屋買賣、移轉大部分由被告
    甲○○處理，公司大、小章一向由其負責，本件土地登記申
    請書上所蓋用之公司大、小章是放在被告甲○○那裡，使用
    公司大、小章不需要通知丁○○來蓋」等語相符（見原審卷
    第102-105 頁）。被告乙○○於原審審理時亦供稱：家平公
    司以前賣房屋都是由伊父親即被告甲○○決定等語（見原審
    卷第27頁）。經本院互核上開證人之證述及被告甲○○、乙○○之供述，可以得知家平公司係由被告甲○○佔有大部分
    之股份，一切公司業務都是由其決定，而告訴人丁○○是家
    平公司掛名之名義負責人，僅是人頭，並無決定家平公司業
    務之權力，家平公司要買賣房屋、土地都僅需由被告甲○○
    決定即可，無需告訴人之同意，家平公司之大、小章（即公
    司章及負責人丁○○之章）均由被告甲○○保管及使用，無
    需告訴人之同意。
  (二)再查，上開本件向高雄縣岡山地政事務所辦理土地、建築物
    所有權移轉登記申請書之文件，除蓋有家平公司之大、小章
    外，亦蓋有告訴人丁○○之私人印鑑章，此有高雄縣岡山地
    政事務所函暨附件及高雄市三民區第二戶政事務所函附丁○○印鑑證明書附卷可稽（見原審卷第37、38頁及47至63頁）
    ，告訴人丁○○於原審審理時原否認未看過該私人印鑑，且
    表示未申請該印鑑證明，嗣經原審提示前開戶政事務所函附
    之印鑑證明申請書後，告訴人丁○○始承認印鑑證明確係由
    其自己親自申請（見原審卷第95至97頁）；告訴人丁○○於
    本院審理時又稱：「家平公司原有意將1 間房屋過戶給伊，
    再向銀行貸款，銀行以伊聯貸太多，駁回借款之申請，印鑑
    證明因而留在公司未取回，可能因此被拿去使用」等語，然
    此為被告甲○○所堅決否認，且告訴人除為家平公司名義負
    責人之大小章放在公司供被告甲○○使用外，其私人印章皆
    由其自己保管，此情除經被告甲○○陳述甚明外，亦為告訴
    人丁○○所自承；告訴人就上開因辦理借款未成印鑑證明留
    在公司之情，又未能舉證以實其說，其說詞應不足取。又家
    平公司確有向被告甲○○借款，亦有被告甲○○選任律師於
    本院審理時提出家平公司轉帳傳票一紙附卷足憑，告訴人審
    閱該傳票，亦承認該傳票係屬真正，由上足見家平公司確有
    向被告甲○○借款，而被告甲○○將前揭土地房屋移轉登記
    予乙○○、丙○○、林孟尚等人，應已告知告訴人丁○○，
    而獲得其同意。
  (三)按刑法第210 條之偽造文書，以無制作權之人，冒用他人名
    義而制作該文書為要件之一。如果行為人基於他人之授權委
    託，即不能謂無制作權，自不成立該條之罪，最高法院47年
    台上字第226 號著有判例。是若行為人基於他人之授權委託
    文書，既不能謂無制作權，而不該當刑法第210 條之偽造文
    書罪，其在上開文書上蓋用授權人之印文，自亦不構成刑法
    第217 條第2 項之盜用印文罪，行為人縱然執以向公務人員
    行使，因該私文書並非偽造，自亦不構成刑法第214 條之使
    公務員登載不實罪。經查，本件告訴人丁○○既已事前將其
    印章（即所謂公司小章）交由被告甲○○使用，又表示被告
    甲○○可以自己處理土地、房屋買賣，讓買賣程序快一點，
    家平公司有任何業務，也是被告甲○○可以自己蓋公司章及
    告訴人的印章，顯見告訴人丁○○確有授權被告甲○○使用
    家平公司之小章即告訴人之章，並由被告甲○○可以自行處
    理家平公司買賣土地、房屋等一切業務，而製作本件建物出
    賣人為家平公司、法定代理人為丁○○之建築改良物買賣所
    有權移轉契約書3 份，係屬執行家平公司買賣房屋業務之必
    要行為，尚未逸脫告訴人授權被告甲○○使用其家平公司小
    章之範圍，被告甲○○自屬有權使用告訴人印章並製作上開
    建築改良物買賣所有權移轉契約書，其並無盜用告訴人丁○○之印文，亦不該當偽造私文書、行使偽造私文書及使公務
    員登載不實等罪嫌。至證人凌榮聰於檢察官偵查時雖證稱：
    被告甲○○係先將房屋辦理移轉過戶，再通知開會，他事先
    沒有跟告訴人丁○○說等語（見他字第1865號偵查卷第106
    頁），然被告甲○○為上開房屋辦理移轉登記前，曾告知告
    訴人丁○○，丁○○亦拿出其印鑑證明書配合辦理，業如前
    述，是證人凌榮聰上開證詞，即與事實不符，應不足採。至
    開平公司事後有無開會，並不影響被告甲○○已告知丁○○
    並獲得其同意之事實。
  (四)綜合上述，被告甲○○既有權使用告訴人印章並製作上開建
    築改良物買賣所有權移轉契約書，而不該當公訴意旨所指之
    盜用印文、行使偽造私文書及使公務員登載不實等罪嫌，則
    接受本件建物移轉登記之被告乙○○、丙○○自無與被告甲○○共同涉犯上開罪嫌之餘地。從而，本件檢察官提出之積
    極證據尚不足以認定被告3 人有何公訴意旨所指之罪名，其
    間尚有合理之懷疑存在。此外，復查無其他積極證據足認被
    告3 人有公訴意旨所述犯行，其既未經證明犯罪，揆諸前揭
    說明，原審因而諭知被告甲○○、乙○○、林孟尚無罪，即
    無不合。
四、檢察官循告訴人丁○○之聲請，上訴意旨略以：(一)家平公司
    不動產移轉登記皆由股東兼代書之凌榮聰辦理，用以監督被
    告甲○○出售不動產，凡非凌榮聰代理登記之不動產處分登
    記，皆非告訴人授權之範圍，有證人凌榮聰之證詞可證，上
    開不動產移轉登記並未由凌榮聰辦理登記，被告甲○○確屬
    盜用印章，該等移轉登記即非屬告訴人授權之範圍，被告甲○○受告訴人及其他股東委任，處理家平公司之房屋出售事
    務，竟意圖為自己不法所有，將家平公司之財產移轉予其子
    ，係屬意圖損害家平公司之利益，而違背所受委任之義務，
    造成家平公司之損害，自應構成刑法第342 條背信罪，原審
    為被告等無罪之諭知，尚有未當云云。然查證人凌榮聰並未
    為上開檢察官所指之陳述，有筆錄在卷可稽，且除上開3 間
    房屋之所有權移轉登記外，家平公司出售房屋，尚有多件房
    屋買賣之移轉登記並非由凌榮聰辦理，而係由代書許有德辦
    理，此有高雄縣岡山地政事務所97年12月23日岡所一字第09
    70012597號函及檢送之89年收岡資地字第17330 、55770 、
    55780 、57650 、57660 、61790 、61800 、140220、1412
    50號之土地、建物中辦買賣登記申請書影本附卷可證，又檢
    察官並未起訴被告甲○○涉犯背信罪，其認被告甲○○構成
    背信罪，已逾起訴範圍，是檢察官之上訴核無理由，應予駁
    回。
據上論斷，應依刑事訴訟法第368條，判決如主文。
本案經檢察官李門騫到庭執行職務。
中    華    民    國    98    年    1     月    13    日
                  刑事第四庭    審判長法  官   蕭權閔
                                      法  官   吳進寶
                                      法  官   陳吉雄
以上正本證明與原本無異。
如不服本判決應於收受本判決後10日內向本院提出上訴書狀，其
未敘述上訴理由者，並得於提起上訴後10日內向本院補提理由書
狀（均須按他造當事人之人數附繕本）「切勿逕送上級法院」。
中    華    民    國    98    年    1     月    14    日
                                      書記官   郭蘭蕙
                                                       w


司法院資訊處製作；財團法人民間司法改革基金會備份。
